【裁判字號】    99,勞簡,3
【裁判日期】    990707
【裁判案由】    返還報酬等
【裁判全文】
臺灣臺北地方法院民事判決               99年度勞簡字第3號
原      告  永達保險經紀人股份有限公司
法定代理人  甲○○
訴訟代理人  丁○○
被      告  乙○○
訴訟代理人  丙○○
上列當事人間返還報酬等事件，本院於民國99年6月30日言詞辯
論終結，判決如下：
    主  文
被告應給付原告新臺幣拾捌萬肆仟柒佰柒拾貳元，及自民國九
十八年十一月十日起至清償日止，按日息萬分之五計算之利息。
訴訟費用由被告負擔。
本判決得假執行。
    事實及理由
壹、程序方面：
  (一)兩造間之承攬契約書第7條約定，雙方合意以本院為第一審
    管轄法院，且被告未依民事訴訟法第28條第2項規定主張有
    顯失公平之情形而為本案之言詞辯論，故本院就本件訴訟有
    管轄權，合先敘明。
  (二)按訴狀送達後，原告不得將原訴變更或追加他訴。但擴張或
    減縮應受判決事項之聲明者，不在此限。民事訴訟法第255
    條第1項第3款定有明文。查原告起訴時，原聲明：「被告應
    給付原告新臺幣（下同）566,472元及自起訴狀繕本送達翌
    日起至清償日止，按日息萬分之5計算之利息。」，嗣於本
    院審理中，於民國99年3月25日具狀減縮聲明為：「被告應
    給付原告384,772元，及自起訴狀繕本送達之翌日起至清償
    日止，按日息萬分之5計算之利息。」，揆諸前開規定，原
    告所為係減縮應受判決事項之聲明，於法並無不合，併予敘
    明。
  (三)被告經合法通知，無正當理由未於最後言詞辯論期日到場，
    查無民事訴訟法第386條各款所列之情形，爰依原告之聲請
    ，由其一造辯論而為判決。
貳、實體方面：
一、原告主張：被告乙○○與原告簽訂有承攬契約書，有關報酬
    給付及欠款返還等事項，依承攬契約第2條、第3條、第5條
    ，以及承攬人員約定事項及承攬契約人員業務制度規定辦理
    。於93年6月及11月間，被告因招攬全球人壽保險股份有限
    公司（下簡稱全球人壽公司）之保險契約共3件（保單號碼
    為：0000000000、0000000000、0000000000，下稱系爭保件
    ）。詎系爭保件之要保人於97年8月間等人分別向保險局及
    保險公司提出申訴，要求退費，後經全球人壽公司決定取消
    系爭保件，並將保費退還予要保人。系爭保件既經撤銷，被
    告即無受領相關業務報酬及佣金之權利，依系爭承攬契約第
    2條、第3條、第5條，系爭約定事項第5條，及系爭業務制度
    第12章第8條約定，被告應將相關之報酬及獎勵返還予原告
    。其中保單號碼為0000000000部分，被告因契撤致須返還之
    金額有：業務主管自招件之報酬170,054元（包括每月服務
    報酬126,759元、舉績報酬24,053元及達成報酬19,24 2元）
    ，及業務主管的組織報酬30,450元（包括每月達成報酬
    18,500 元、每月超額報酬11,950元），共200,504元；其中
    保單號碼為0000000000、0000000000部分，被告因契撤致須
    返還之金額有：業務主管自招件之報酬158,315元（包括每
    月服務報酬857,74元、舉績報酬20,092元、達成報酬16,0
    73元及年度績效報酬36,376元），及業務主管的組織報酬
    37,705 元（包括每月達成報酬18,500元、每月超額報酬
    6,314元及年中績效報酬12,891元），共196,020元；另被告
    因契撤致其初年度服務報酬減少至獎勵標準以下，應將其受
    領之獎勵即旅遊團費50%計31,000元返還原告，總計被告領
    取之佣金及獎勵為427,524元（計算式：200,504+196,020＋
    31,000＝427,524），經抵償結算後，截至98年11月被告尚
    應返還原告384,772元。並聲明：被告應給付原告384,772元
    ，及自起訴狀繕本送達之翌日起至清償日止，按日息萬分之
    5計算之利息。
二、被告則以：本件客戶申訴撤銷契約除眾多媒體報導所致外，
    原告承認其設計之話術有缺失，故原告亦須負責；又被告名
    下之客戶皆由訴外人丙○○簽訂契約，而將其業績掛至被告
    名下，原告請求被告返還之欠款應由丙○○負責等語資為抗
    辯，並聲明：駁回原告之訴。
三、原告主張被告於任職期間所招攬之系爭保件已遭契撤，被告
    應退還業務報酬及獎勵等語，被告則以前揭情詞置辯。經查
    ：
  (一)兩造間所訂立之承攬契約第2條、第3條、第5條約定，原告
    同意按照公布之系爭業務制度規定給付被告報酬，契約終止
    時，原告依照承攬人員業務制度規定給付被告應有之報酬，
    且依據「承攬人員約定事項」執行，有原告提出之承攬契約
    在卷可稽（見本院96年度司北勞調字第67號卷宗第5頁，下
    稱本院司北勞調卷）。又承攬人員約定事項第5條約定，不
    論任何理由，倘保險公司取消任何經原告洽訂保險契約並退
    還已繳保費時，被告應同時退還其自該保件已領取之業務報
    酬或續年度服務報酬予原告；而承攬人員業務制度第12章第
    7條、第8條第2款、第3款亦約定，已承保保件辦理退保時，
    應追回已發之各項業績報酬及獎勵；如果原告於繳款期限內
    未收到應還款項，應加收利息；利息起算日是原告通知繳款
    期限屆滿之隔日算起，計息基準乃是將應還款項以日息0.05
    %計息，一律四捨五入，以元為單位，亦有原告提出之承攬
    人員約定事項、業務制度在卷足參（見本院司北勞調字第6
    頁、第7頁）。
  (二)所謂定型化契約，係指依照當事人之一方為與不特定多數相
    對人訂立同類契約之用而預先擬定之交易條款所訂定之契約
    。查系爭承攬契約內容，乃原告為與其所屬保險業務員就保
    險招攬相關權利義務事項所為約定，其附件並包括原告制定
    之「承攬人員約定事項」及「承攬人員業務制度」，有系爭
    承攬契約及承攬人員約定事項、承攬人員業務制度條款附卷
    足稽，堪認系爭承攬契約及承攬人員約定事項、業務制度之
    條款確實為原告為與其所屬多數保險業務員締約，而預先擬
    定之契約條款。原告又未能證明卷附之上開條款屬於被告與
    原告所各別磋商之契約條款，其屬定型化契約條款，應無疑
    義。次按依照當事人一方預定用於同類契約之條款而訂定之
    契約，為免除或減輕預定契約條款之當事人之責任、加重他
    方當事人之責任、使他方當事人拋棄權利或限制其行使權利
    或有其他於他方當事人有重大不利益，按其情形顯失公平者
    ，該部分約定無效，固為民法第247條之1第1款至第4款所明
    定。惟本條立法理由，乃鑑於我國國情及工商發展之現況，
    經濟上強者所預定之契約條款，他方每無磋商變更之餘地，
    為使社會大眾普遍知法、守法，防止契約自由之濫用及維護
    交易之公平，而列舉4款有關他方當事人利害之約定，而為
    原則上之規定，明定附合契約之意義，及各款約定按其情形
    顯失公平時，其約定為無效，即適用衡平原則之法理，以排
    除不公平之單方利益條款。是以，定型化契約並非無效之契
    約，而係在契約有顯失公平之情形時，法律定有種種調整契
    約當事人間關係、彌補締約地位弱勢之一方，以達衡平之機
    制，或於該當法律規定之要件時，該部分約定無效；定型化
    契約條款非即必對當事人一方明顯不利或違反誠信原則，仍
    須就個案為具體審查，不可遽謂定型化契約當然等同不利當
    事人之一方或違反誠信之契約。而前開法條所稱「按其情形
    顯失公平者」，係指依契約本質所生之主要權利義務，或按
    法律規定加以綜合判斷有顯失公平之情形而言；故是否有該
    條各款規定情形，而應認該定型化契約條款無效，尚應綜合
    判斷，衡酌有無顯失公平之情事而定之。查原告為一保險經
    紀人公司，依保險法第9條規定：「本法所稱保險經紀人，
    指基於被保險人之利益，代向保險人洽定保險契約，而向承
    保之保險業收取佣金之人。」即保險經紀人之報酬得自向保
    險人洽定保險契約所收取之佣金。則在保險人取消洽定之保
    險契約，並將要保人已繳保費退還時，保險經紀人已無再向
    保險人收取佣金之權，已收取之佣金亦應退還。因此，是否
    取消已洽定保險契約之事由實係取決於保險公司，非原告所
    得置喙，且因此受有不利益者，非僅被告一方，原告亦同受
    有重大不利益，足認本條約定顯非係以追求原告一己利益為
    目的而定之條款，亦非在加重被告之責任。又如前述，於保
    險人取消洽定之保險契約時，原告為保險經紀人，即無再向
    保險人收取佣金之權，已收取之佣金應予退還，而本件兩造
    所定系爭承攬契約，則係由原告將其代向保險人洽定保險契
    約之業務，交由被告承攬完成，準此，被告之報酬亦係自經
    其招攬而洽定保險契約後，原告得向保險人取得之報酬中而
    來，故於保險契約經撤銷或解除之情形，原由被告經手而洽
    定之保險契約，已自始不存在，被告亦無由再據以獲取該報
    酬，則承攬人員約定事項第5條：「不論任何理由，倘保險
    公司取消任何經甲方（即原告）洽定保險契約並退還已繳保
    費時，乙方（即被告）應同時退還其自該保件已領取之業務
    報酬或續年度服務報酬予甲方。」之約定，難認為係對被告
    有何重大不利益而顯失公平之情形，而無民法第247條之1規
    定之適用，故該約定自為有效。
  (三)原告主張97年8月間系爭保件之要保人分別向保險局及保險
    公司提出申訴，要求退費。後經全球人壽公司考量被告整體
    招攬過程後，決定取消被告所經手之保險契約，並將保費退
    還予要保人等情，有原告提出之資料查詢表在卷可稽（見本
    院卷第21頁至第26頁），而被告因招攬前揭保險契約已領取
    佣金及獎勵金共427,524元等情，亦據原告提出業務制度試
    算表及匯款紀錄在卷可參（見本院卷第42頁至第53頁），是
    依前揭承攬人員約定事項第5條之約定，被告應將相關之報
    酬及獎勵共427,524元返還予原告，惟原告經抵償結算後，
    截至98年11-1薪被告尚應返還原告384,772元，是原告請求
    被告返還384,772元，洵屬有據。
  (四)被告雖辯稱系爭保件遭撤銷之原因，原告承認其設計之話術
    有缺失，故原告亦須負責云云，惟被告就此並未舉證以實其
    說，況依承攬人員約定事項第5條約定，不論任何理由，倘
    保險公司取消任何經原告洽訂保險契約並退還已繳保費時，
    被告應同時退還其自該保件已領取之業務報酬或續年度服務
    報酬予原告等情，已如前述，是被告前揭所辯並不足採。被
    告雖又辯稱：被告名下之客戶皆由訴外人丙○○簽訂契約，
    而將其業績掛至被告名下，原告請求被告返還之欠款應由丙
    ○○負責云云，惟系爭保件縱如被告所稱係由丙○○將其業
    績掛至被告名下，然此為被告與訴外人丙○○間之關係，原
    告係將系爭保件之佣金及獎勵金匯款予被告等情，已如前述
    ，則基於兩造間之承攬契約，原告即得請求被告返還其所受
    領之佣金及獎勵金，是被告前揭所辯，亦不足取。
四、末按給付無確定期限者，債務人於債權人得請求給付時，經
    其催告而未為給付，自受催告時起，負遲延責任。其經債權
    人起訴而送達訴狀，或依督促程式送達支付命令，或為其他
    相類之行為者，與催告有同一之效力，民法第229條第2項定
    有明文。又本件依系爭業務制度第11章第8條第3款約定，遲
    延利息按日息0.05%計算。準此，原告請求被告退還已受領
    之業務報酬，及自起訴狀繕本送達翌日起至清償日止，按日
    息萬分之5計算之利息，亦屬有據。從而，原告提起本件訴
    訟，請求被告給付原告384,772元，及自起訴狀繕本送達之
    翌日即98年11月10日起至清償日止，按日息萬分之5計算之
    利息，為有理由，應予准許。
五、本件所命被告給付之金額未逾50萬元，爰依民事訴訟法第
    389 條第1項第5款規定，依職權宣告假執行。
六、本件事證已臻明確，兩造其餘主張、陳述及證據，於結果之
    判斷均不生影響，爰不一一贅述，附此敘明。
七、據上論結，本件原告之訴為有理由，依民事訴訟法第685條
    第1項前段、第78條、第389條第1項第5款，判決如主文。
中    華    民    國    99    年    7     月    7     日
                    勞工法庭    法  官  郭美杏
以上正本係照原本作成
如對本判決上訴，須於判決送達後20日內向本院提出上訴狀
中    華    民    國    99    年    7     月    7     日
                                書記官  馮姿蓉

司法院資訊處製作；財團法人民間司法改革基金會備份。
